ACORDAO-COMPLETO-2493395

ACÓRDÃO 10746/2021 ATA 27/2021 - PRIMEIRA CÂMARA

VISTOS, relatados e discutidos estes autos em que se aprecia ato de concessão inicial de aposentadoria a ex-servidor da Universidade Federal de Minas Gerais (UFMG) .
ACORDAM os ministros do Tribunal de Contas da União, reunidos em sessão da 1ª Câmara, ante as razões expostas pelo Relator e com base nos arts. 1º, inciso V, e 39, inciso II, da Lei 8.443/1992; nos arts. 1º, inciso VIII; 260, §§ 1º e 2º, e 262, caput e § 2º, do Regimento Interno e na Súmula-TCU 106, em:
9.1. considerar ilegal e negar registro ao ato de concessão inicial de aposentadoria de Pedro Soares de Figueiredo;
9.2. dispensar o ressarcimento das quantias indevidamente recebidas de boa-fé pelo beneficiário;
9.3. determinar à Universidade Federal de Minas Gerais que:
9.3.1. no prazo de 15 (quinze dias) , contado a partir da ciência desta deliberação, faça cessar os pagamentos decorrentes do ato impugnado, sob pena de responsabilidade solidária da autoridade administrativa omissa e comunique ao interessado deste acórdão, alertando-os de que o efeito suspensivo proveniente da interposição de eventual recurso, caso não provido, não o exime da devolução dos valores indevidamente percebidos após a notificação;
9.3.2. em 30 (trinta) dias, comprove que o interessado teve ciência desta deliberação e emita novo ato, livre da irregularidade apontada, submetendo-o a este Tribunal pelo Sistema e-Pessoal.

Primeira Câmara

3. Interessado: Pedro Soares de Figueiredo (XXX.517.306-XX)

13.1. Ministros presentes: Benjamin Zymler (na Presidência), Walton Alencar Rodrigues, Vital do Rêgo e Jorge Oliveira (Relator).
13.2. Ministros-Substitutos presentes: Augusto Sherman Cavalcanti e Weder de Oliveira.

JORGE OLIVEIRA

Adoto como relatório a instrução produzida no âmbito da Secretaria de Fiscalização de Integridade de Atos e Pagamentos de Pessoal e de Benefícios Sociais - Sefip (peça 5) , que contou com a anuência de seu dirigente (peça 6) e do representante do Ministério Público junto ao Tribunal (peça 7) :
"INTRODUÇÃO
Trata-se de ato de aposentadoria, submetido, para fins de registro, à apreciação do Tribunal de Contas da União (TCU) , de acordo com o art. 71, inciso III, da Constituição Federal.  O ato foi cadastrado e disponibilizado ao TCU por intermédio do Sistema e-Pessoal, na forma dos arts. 2º e 4º da Instrução Normativa TCU 78/2018.
O ato desse processo pertence às seguintes unidades:
Unidade emissora: Universidade Federal de Minas Gerais.
Unidade cadastradora:  Universidade Federal de Minas Gerais.
Subunidade cadastradora: Departamento de Administração de Pessoal.
EXAME TÉCNICO
Procedimentos aplicados
Os procedimentos para exame, apreciação e registro de atos de pessoal encontram-se estabelecidos na Instrução Normativa TCU 78/2018 e na Resolução TCU 206/2007. Essas normas dispõem que os atos de pessoal disponibilizados por meio do e-Pessoal devem ser submetidos previamente a críticas automatizadas, com base em parâmetros predefinidos.
As críticas das informações cadastradas na etapa de coleta do ato foram elaboradas e validadas levando-se em conta as peculiaridades de cada ato. Os itens verificados nessa etapa são inerentes a dados cadastrais, fundamentos legais, mapa de tempo, ficha financeira, assim como eventuais ocorrências de acumulação. Trata-se de verificações abrangentes, minuciosas e precisas e sem a necessidade de ação humana e, portanto, menos suscetível a falhas. As críticas aplicadas estão discriminadas no sistema, no menu e-Pessoal, opção 'Crítica', que podem ser acessadas mediante concessão de perfil específico a servidores do TCU responsáveis pela análise.
Além das críticas automatizadas, há verificação humana adicional no caso de haver alertas do sistema ou informações não formatadas, como esclarecimentos do gestor ou do controle interno.  
As críticas também consideram os registros do Sistema Integrado de Administração de Recursos Humanos (Siape) . O Siape disponibiliza informações atualizadas sobre as parcelas que integram os proventos, diferentemente, portanto, do e-Pessoal, que informa as parcelas no momento do registro do ato. 
Essa confrontação com o Siape fornece uma visão atual e verdadeira da situação, o que permite descaracterizar irregularidades e inconsistências que, embora constantes do e-Pessoal, já foram corrigidas.
As verificações detectadas no ato encontram-se discriminadas na aba de pendências do ato no sistema e-Pessoal, bem como no espelho do ato contemplado por esta instrução.
Exame das Constatações
Ato: 78440/2020 - Inicial - Interessado: PEDRO SOARES DE FIGUEIREDO - CPF: XXX.517.306-XX
Parecer do Controle Interno: considerar o ato legal.
Constatações e análises: 
1.1.1. Existe rubrica (10289 - DECISAO JUDICIAL N TRAN JUG AP (Decisão judicial - Outros) ) nos proventos atuais (Contracheque Siape) classificada com 'Denominação para análise pelo TCU' do tipo 'Decisão judicial'.
Justificativa do Gestor de Pessoal: Não há. Verificação efetuada no âmbito do TCU.
Análise do Controle Interno:  Não há. Verificação efetuada no âmbito do TCU.
Análise da Equipe Técnica: Ilegal
Trata-se do pagamento de hora-extra judicial, situação considerada ilegal pelo TCU.
1.1.2. Ato e-Pessoal em substituição a ato Sisac devolvido de acordo com comunicado da presidência do TCU. Data de encaminhamento do ato Sisac ao TCU: 20/02/2017
Justificativa do Gestor de Pessoal: Não há. Verificação efetuada no âmbito do TCU.
Análise do Controle Interno:  Não há. Verificação efetuada no âmbito do TCU.
Análise da Equipe Técnica: Legal
Ato em substituição a ato Sisac devolvido com entrada original no TCU na data de 20/2/2017.
1.1.3. Houve o registro de pelo menos uma rubrica com 'Denominação para análise pelo TCU = Decisão judicial (15277 - DECISAO JUDICIAL TRAN JUG AT. (Decisão judicial - Outros) - R$ 490,21) .
Justificativa do Gestor de Pessoal: Não há. Verificação efetuada no âmbito do TCU.
Análise do Controle Interno:  Não há. Verificação efetuada no âmbito do TCU.
Análise da Equipe Técnica: Ilegal
Consta no ato em exame o pagamento de rubrica decorrente de decisão judicial transitada em julgado referente a hora-extra no valor de R$ 490,21 (consoante consulta ao contracheque de março/2021) . Em consulta à decisão judicial anexada ao ato, identificou-se que se trata de horas extras que foram incorporadas à remuneração do servidor por determinação judicial enquanto ele estava vinculado ao regime celetista.
A jurisprudência deste Tribunal (Súmula 241) é no seguinte sentido: 'As vantagens e gratificações incompatíveis com o Regime Jurídico Único, instituído pela Lei nº 8.112, de 11-12- 1990, não se incorporam aos proventos nem à remuneração de servidor cujo emprego, regido até então pela legislação trabalhista, foi transformado em cargo público por força do art. 243 do citado diploma legal'.
A continuidade de pagamentos da espécie, no novo regime, apenas é admissível se tal providência for necessária para assegurar, imediatamente após a transposição ao RJU, ocorrida em 01/01/1991, a irredutibilidade da remuneração anteriormente recebida pelos servidores envolvidos, sendo que, nesse caso, a vantagem deve ser paga sob a forma de Vantagem Pessoal Nominalmente Identificada VPNI, devendo ser paulatinamente compensada nos aumentos subsequentes conferidos ao funcionalismo, até seu completo desaparecimento (Decisão 100/2002-TCU-2ª Câmara, de relatoria do Ministro Benjamin Zymler) . Em qualquer outra hipótese, a concessão da parcela encontra óbice na ausência de previsão legal.
Nesse sentido também foi o Acórdão 2828/2016-TCU-Primeira Câmara (Ministro-Relator Benjamin Zymler) cujo enunciado foi o seguinte:
'A hora extra judicial é vantagem própria do regime celetista e, por isso, incompatível com o regime estatutário. A manutenção de pagamentos relativos a essa vantagem apenas seria admissível se fosse necessário assegurar, imediatamente após a transposição ao Regime Jurídico Único (RJU) , a irredutibilidade da remuneração. Nessa hipótese, a vantagem seria paga sob a forma de VPNI e paulatinamente compensada nos aumentos subsequentes conferidos ao funcionalismo, até seu completo desaparecimento.'
Assim, consoante jurisprudência deste Tribunal, a manutenção do pagamento da hora-extra judicial (oriunda do regime celetista) não seria admissível após a transposição ao regime estatutário, exceto para evitar decesso remuneratório. Desse modo, teria que ser absorvida pelos aumentos remuneratórios.
Cabe, assim, proposta de ilegalidade e recusa de registro do ato.
O quadro resumo de ocorrências e, quando for o caso, o detalhamento da norma legal e da jurisprudência para as inconsistências acima elencadas encontra-se no anexo II dessa instrução. 
Encaminhamento do ato: 
Considerar ILEGAL e recusar registro do ato de aposentadoria de PEDRO SOARES DE FIGUEIREDO do quadro de pessoal do órgão/entidade Universidade Federal de Minas Gerais, com base nos arts. 71, inciso III, da Constituição Federal; 1º, inciso V, e 39, inciso II, da Lei 8.443/1992 e 260, § 1º, do Regimento Interno.
Determinar à Secretaria de Fiscalização de Pessoal que monitore o cumprimento da (s) medida (s) indicada (s) para o ato de aposentadoria de PEDRO SOARES DE FIGUEIREDO. 
Com fulcro no art. 262, caput, do Regimento Interno deste Tribunal, determinar à Universidade Federal de Minas Gerais que: 
dê ciência, no prazo de quinze dias, contados da notificação, do inteiro teor desta deliberação ao interessado, alertando-o de que o efeito suspensivo proveniente da interposição de eventuais recursos junto ao TCU não o exime da devolução dos valores percebidos indevidamente, caso o recurso não seja provido.
informe o teor do acórdão que vier a ser prolatado, encaminhando ao TCU, no prazo de trinta dias, comprovante da data de ciência pelo interessado, nos termos do art. 4º, § 3º, da Resolução TCU 170/2004.
emita novo ato, livre da irregularidade ora apontada, em substituição ao ato de aposentadoria de PEDRO SOARES DE FIGUEIREDO, submetendo-o à nova apreciação por este Tribunal, na forma do artigo 260, caput, também do Regimento.
no prazo de trinta dias, contados da ciência da decisão, envie a este Tribunal documentos comprobatórios de que o interessado cujo ato foi impugnado está ciente do julgamento deste Tribunal.
dispense a devolução dos valores indevidamente recebidos de boa-fé até a data da ciência da Universidade Federal de Minas Gerais, do acórdão que vier a ser proferido, com base no Enunciado 106 da Súmula da Jurisprudência do TCU.
	faça cessar todo e qualquer pagamento relativo ao ato impugnado de PEDRO SOARES DE FIGUEIREDO, no prazo máximo de quinze dias, contados da ciência da decisão deste Tribunal, sob pena de ressarcimento das quantias pagas após essa data pelo responsável.
CONCLUSÃO
A abrangência e a profundidade das verificações levadas a efeito fundamentam convicção de que o Ato 78440/2020 pode ser apreciado pela ilegalidade, em razão das irregularidades apontadas no item Exame das Constatações desta instrução, que representam afronta à legislação e à jurisprudência de referência.
O aludido ato deu entrada neste Tribunal há menos de cinco anos, não sendo aplicável, portanto, o procedimento de contraditório e ampla defesa determinado pelo Acórdão 587/2011-TCU-Plenário.
PROPOSTA DE ENCAMINHAMENTO
Ante o exposto, com fundamento no art. 71, inciso III, da Constituição Federal; no art. 1º, inciso V, e art. 39, incisos I e II, da Lei 8.443/1992, e no art. 260 do Regimento Interno do Tribunal de Contas da União, propõe-se: 
Considerar ILEGAL e recusar registro do ato de aposentadoria de PEDRO SOARES DE FIGUEIREDO do quadro de pessoal da Universidade Federal de Minas Gerais, com base nos arts. 71, inciso III, da Constituição Federal; 1º, inciso V, e 39, inciso II, da Lei 8.443/1992, e 260, § 1º, do Regimento Interno.
Determinar à Secretaria de Fiscalização de Pessoal que monitore o cumprimento da (s) medida (s) indicada (s) para o ato de aposentadoria de PEDRO SOARES DE FIGUEIREDO.
Com fulcro no art. 262, caput, do Regimento Interno deste Tribunal, determinar à Universidade Federal de Minas Gerais que: 
emita novo ato, livre da irregularidade ora apontada, em substituição ao ato de aposentadoria de PEDRO SOARES DE FIGUEIREDO, submetendo-o à nova apreciação por este Tribunal, na forma do artigo 260, caput, também do Regimento.
informe o teor do acórdão que vier a ser prolatado, encaminhando ao TCU, no prazo de trinta dias, comprovante da data de ciência pelo interessado, nos termos do art. 4º, § 3º, da Resolução TCU 170/2004.
dispense a devolução dos valores indevidamente recebidos de boa-fé até a data da ciência da Universidade Federal de Minas Gerais, do acórdão que vier a ser proferido, com base no Enunciado 106 da Súmula da Jurisprudência do TCU.
faça cessar todo e qualquer pagamento relativo ao ato impugnado de PEDRO SOARES DE FIGUEIREDO, no prazo máximo de quinze dias, contados da ciência da decisão deste Tribunal, sob pena de ressarcimento das quantias pagas após essa data pelo responsável.
dê ciência, no prazo de quinze dias, contados da notificação, do inteiro teor desta deliberação ao interessado, alertando-o de que o efeito suspensivo proveniente da interposição de eventuais recursos junto ao TCU não o exime da devolução dos valores percebidos indevidamente, caso o recurso não seja provido.
12.3.6 no prazo de trinta dias, contados da ciência da decisão, envie a este Tribunal documentos comprobatórios de que o interessado cujo ato foi impugnado está ciente do julgamento deste Tribunal."
É o relatório.

não há.

Procurador Rodrigo Medeiros de Lima

APOSENTADORIA. INCORPORAÇÃO DE HORAS EXTRAS POR DECISÃO JUDICIAL. VANTAGEM INCOMPATÍVEL COM O REGIME ESTATUTÁRIO. ATO ILEGAL. NEGATIVA DE REGISTRO. DETERMINAÇÃO.

APOSENTADORIA (APOS)

Secretaria de Fiscalização de Integridade de Atos e Pagamentos de Pessoal e de Benefícios Sociais (Sefip)

Em apreciação, para fins de registro, o ato de concessão inicial de aposentadoria de Pedro Soares de Figueiredo, ex-servidor da Universidade Federal de Minas Gerais.
	2. Ao examinar a matéria, tanto a unidade técnica como o Ministério Público junto ao TCU se manifestaram pela ilegalidade do ato, em razão do pagamento de horas-extras decorrente de decisão judicial, sem que tivesse ocorrido a absorção dessa parcela. 
	3. De fato, esta Corte entende que é ilegal a inclusão, nos proventos de servidor público aposentado pelo Regime de Previdência dos Servidores Públicos (RPPS) , de vantagem decorrente de decisão da Justiça do Trabalho, com base em situação laboral constituída sob a CLT, por se tratar de benefício incompatível com o regime jurídico dos servidores públicos instituído pela Lei 8.112/1990.
	4. Esse juízo encontra-se cristalizado por meio da Súmula-TCU 241 e tem respaldo do Supremo Tribunal Federal. Ao apreciar o MS 24.381/DF, a Suprema Corte decidiu que a conversão do regime celetista em estatutário extingue o contrato de trabalho e, portanto, impede a manutenção de direitos dele decorrentes no novo regime.
	5. Ainda sobre essa questão, vale a pena reproduzir, por sua clareza, trecho do voto proferido pelo Ministro Augusto Nardes ao relatar o Acórdão 216/2012-TCU-Segunda Câmara:
	"8. Esta Corte tem entendido que, após o advento da Lei 8.112/1990, instituidora do Regime Jurídico Único, não se admite a transposição dos benefícios e vantagens de natureza trabalhista para o novo regime, no qual os interessados ingressaram por força do art. 243 daquele diploma, conforme o Enunciado 241 da Súmula de Jurisprudência desta Corte:
	'As vantagens e gratificações incompatíveis com o Regime Jurídico Único, instituído pela Lei 8.112, de 11/12/1990, não se incorporam aos proventos nem à remuneração de servidor cujo emprego, regido até então pela legislação trabalhista, foi transformado em cargo público por força do art. 243 do citado diploma legal.'
	9. Assim, há de se ressalvar exclusivamente a possibilidade de violação ao princípio da irredutibilidade da remuneração à época da passagem de um para outro regime, orientação que esta Corte também tem prestigiado, de que é exemplo o Acórdão 71/2004-TCU-Segunda Câmara (...) :
	' (...) o Tribunal tem admitido o pagamento de vantagens decorrentes de decisão judicial, a título de vantagem pessoal nominalmente identificada, após a transposição para o novo regime jurídico, apenas com vistas a evitar a eventual redução de vencimentos, vedada pelo art. 37, inciso XV, da Constituição Federal.'
	10. Para abrigar essa exceção, o procedimento é tratar a parcela incorporada como vantagem pessoal de caráter variável, sujeita à redução de valor sempre que houver revisão dos vencimentos ou reestruturação da carreira que acarrete a melhoria real da remuneração do beneficiado, até completa encampação de toda a vantagem inicial, o que não ocorreu, conforme dados obtidos no Siape."
	6. Assim, a parcela recebida pelo ex-servidor em função de decisão da Justiça Trabalhista deveria ter sido convertida em Vantagem Pessoal Nominalmente Identificada (VPNI) por ocasião da migração para o regime estatutário, fixando-se seu valor nominal, que passaria a estar sujeito apenas aos aumentos gerais concedidos aos servidores públicos. Além disso, a partir desse momento estaria sujeita a ser absorvida pelos sucessivos planos de carreira dos servidores.
	7. Como a referida vantagem vem sendo paga até os dias atuais, sem que se tivesse providenciado sua absorção em decorrência das várias alterações ocorridas na estrutura remuneratória do interessado, sua aposentadoria deve ser julgada ilegal, negando-lhe registro. Cumpre, contudo, dispensar a devolução dos valores recebidos de boa-fé, nos termos da Súmula-TCU 106. 
	8. Assinalo, por último, que a aposentadoria ora apreciada deu entrada no Tribunal há menos de cinco anos, não cabendo, desse modo, a aplicação do entendimento firmado pelo STF no RE 636.553, que fixou o prazo de cinco anos para sua apreciação pelo TCU, sob pena de seu registro tácito.
	Ante o exposto, acolho integralmente as propostas de encaminhamento coincidentes da unidade técnica e do MP/TCU, e VOTO no sentido de que o Tribunal adote a minuta de acórdão que ora submeto à deliberação este Colegiado.
TCU, Sala das Sessões, em 3 de agosto de 2021.
JORGE OLIVEIRA 
Relator